ACORDAO-COMPLETO-2515291

ACÓRDÃO 2916/2021 ATA 47/2021 - PLENÁRIO

VISTOS, relatados e discutidos estes autos referentes à Tomada de Contas Especial instaurada pelo Banco do Nordeste do Brasil S.A., tendo como responsável o Sr. Ben Hur El Cid Rogério Veras Sousa Paiva, ex-empregado da aludida instituição financeira, em razão de dano ocorrido por apropriação indébita de pagamentos decorrentes de fraudes cometidas para obtenção de benefícios previdenciários do INSS.
ACORDAM os Ministros do Tribunal de Contas da União, reunidos em sessão do Plenário, ante as razões expostas pelo Relator, em:
9.1. com fulcro nos arts. 1º, inciso I, 16, inciso III, alíneas c e d, 19, caput, e 23, inciso III, da Lei  8.443/1992, julgar irregulares as contas do Sr. Ben Hur El Cid Rogério Veras Sousa Paiva e condená-lo ao pagamento das quantias a seguir indicadas, acrescidas da atualização monetária e dos juros de mora, calculados a partir das datas especificadas até a efetiva quitação, fixando-lhe o prazo de 15 (quinze) dias, a contar do recebimento da notificação, para que comprove, perante o Tribunal (art. 214, inciso III, alínea a, do Regimento Interno/TCU) , o recolhimento da dívida ao Instituto Nacional do Seguro Social, nos termos da legislação em vigor:
	Data de ocorrência
	Valor histórico (R$) 

	06/05/2016
	1.620,00

	10/05/2016
	880,00

	17/05/2016
	1.760,00

	18/05/2016
	3.490,00

	24/05/2016
	1.760,00

	27/05/2016
	5.280,00

	31/05/2016
	2.640,00

	07/06/2016
	740,00

	08/06/2016
	880,00

	13/06/2016
	880,00

	29/06/2016
	2.590,00

	30/06/2016
	2.640,00

	07/07/2016
	1.610,00

	11/07/2016
	1.720,00

	15/07/2016
	14.000,00

	22/07/2016
	3.500,00

	29/07/2016
	3.520,00

	05/08/2016
	2.500,00

	05/09/2016
	880,00

	06/09/2016
	40.765,00

	08/09/2016
	11.680,00

	04/10/2016
	10.620,00

	05/10/2016
	5.400,00

	06/10/2016
	4.476,00

	07/10/2016
	730,00

	1º/11/2016
	19.290,00

	07/11/2016
	2.500,00

	10/11/2016
	1.760,00

	13/12/2016
	1.170,00

	09/01/2017
	47.500,00

	27/01/2017
	850,00

	08/02/2017
	18.640,00

	10/02/2017
	1.880,00

	16/02/2017
	3.740,00

	08/03/2017
	11.244,00

	09/03/2017
	9.320,00

	10/03/2017
	1.890,00

	14/03/2017
	1.830,00

	31/03/2017
	11.260,00

	07/04/2017
	5.620,00

	13/04/2017
	7.200,00

	17/04/2017
	5.640,00

	02/05/2017
	5.820,00

	03/05/2017
	9.060,00

	05/05/2017
	1.800,00

	11/05/2017
	9.320,00

	19/05/2017
	1.860,00

	31/05/2017
	5.400,00

	1º/06/2017
	20,00

	05/06/2017
	16.976,00

	06/06/2017
	1.300,00

	16/06/2017
	1.860,00

	04/07/2017
	9.384,00

	06/07/2017
	11.500,00

	07/07/2017
	7.400,00

	31/07/2017
	20.680,00

	04/08/2017
	7.440,00

	11/09/2017
	26.780,00

	12/09/2017
	5.620,00

	04/10/2017
	20.694,00

	09/10/2017
	5.060,00

	08/11/2017
	14.620,00

	10/11/2017
	16.900,00

	05/12/2017
	17.760,00

	07/12/2017
	14.400,00

	04/01/2018
	13.240,00

	08/01/2018
	4.900,00

	09/01/2018
	9.100,00

	05/02/2018
	11.480,00

	07/02/2018
	15.000,00

	06/03/2018
	12.920,00

	07/03/2018
	13.480,00

	30/04/2018
	13.430,00

	04/05/2018
	19.000,00

	07/05/2018
	40,00

	10/05/2018
	3.820,00

9.2. aplicar ao Sr. Ben Hur El Cid Rogério Veras Sousa Paiva a multa prevista no art. 57 da Lei 8.443/1992, no valor de R$ 80.000,00 (oitenta mil reais) , fixando-lhe o prazo de 15 (quinze) dias a contar da notificação, para que comprove, perante o Tribunal (art. 214, inciso III, alínea "a", do Regimento Interno/TCU) , o recolhimento da dívida ao Tesouro Nacional, atualizada monetariamente desde a data deste Acórdão até a do efetivo recolhimento, se for paga após o vencimento, na forma da legislação em vigor;
9.3. autorizar, caso requerido, nos termos do art. 26 da Lei 8.443/1992, o parcelamento das dívidas em até 36 (trinta e seis) parcelas mensais e sucessivas, sobre as quais incidirão os correspondentes acréscimos legais (débito: atualização monetária e juros de mora; multa: atualização monetária) , esclarecendo ao responsável que a falta de pagamento de qualquer parcela importará no vencimento antecipado do saldo devedor (art. 217, § 2º, inciso II, do Regimento Interno/TCU) , sem prejuízo das demais medidas legais;   
9.4. autorizar, desde logo, a cobrança judicial das dívidas a que se referem os subitens 9.1 e 9.2 deste Acórdão, caso não atendida a notificação, nos termos do art. 28, inciso II, da Lei 8.443/1992; 
9.5. considerar grave a infração cometida pelo Sr. Ben Hur El Cid Rogério Veras Sousa Paiva, com base no art. 270 do Regimento Interno/TCU;
9.6. aplicar ao Sr. Ben Hur El Cid Rogério Veras Sousa Paiva a penalidade de inabilitação para o exercício de cargo em comissão ou função de confiança no âmbito da Administração Pública Federal, pelo prazo de 5 (cinco) anos, com fundamento no art. 60 da Lei 8.443/1992 c/c o art. 270 do Regimento Interno/TCU;
9.7. solicitar, com fulcro no art. 61 da Lei 8.443/1992 e no art. 275 do Regimento Interno/TCU, à Advocacia-Geral da União, por intermédio do Ministério Público junto ao TCU, a adoção das medidas necessárias ao arresto dos bens do responsável Sr. Ben Hur El Cid Rogério Veras Sousa Paiva;
9.8. enviar cópia deste Acórdão ao Banco do Nordeste do Brasil S.A. e à Procuradoria da República no Estado do Maranhão, com base no art. 16, § 3º, da Lei 8.443/1992, e no art. 209, § 7º, do Regimento Interno/TCU.

Tomada de contas especial instaurada em razão de apropriação indébita de pagamentos decorrentes de fraudes cometidas para obtenção de benefícios previdenciários do INSS.

Banco do Nordeste do Brasil S.A.

3. Responsável:  Ben Hur El Cid Rogério Veras Sousa Paiva (XXX.450.693-XX).

13.1. Ministros presentes: Ana Arraes (Presidente), Walton Alencar Rodrigues, Benjamin Zymler, Aroldo Cedraz, Raimundo Carreiro, Bruno Dantas, Vital do Rêgo e Jorge Oliveira.
13.2. Ministros-Substitutos presentes: Augusto Sherman Cavalcanti, Marcos Bemquerer Costa (Relator), André Luís de Carvalho e Weder de Oliveira.

MARCOS BEMQUERER

Trata-se da Tomada de Contas Especial instaurada pelo Banco do Nordeste do Brasil S.A., tendo como responsável o Sr. Ben Hur El Cid Rogério Veras Sousa Paiva, ex-empregado da aludida instituição financeira, em razão de dano ao erário ocorrido por apropriação indébita de pagamentos decorrentes de fraudes cometidas para obtenção de benefícios previdenciários do Instituto Nacional do Seguro Social - INSS, no valor original de R$ 625.959,00, conforme consta no relatório de TCE 2019/0006 (peça 18) . 
2.	A seguir, reproduzo, com alguns ajustes de forma, excerto da instrução da peça 34, em que a matéria destes autos foi assim historiada e analisada pela Secretaria de Controle Externo de Tomada de Contas Especial - SecexTCE:  
"HISTÓRICO
2. Em 27/5/2019, com fundamento na IN/TCU 71/2012, alterada pela IN/TCU 76/2016 e DN/TCU 155/2016, o Banco do Nordeste do Brasil S.A. autorizou a instauração da tomada de contas especial (peça 9) . O processo foi registrado no sistema e-TCE com o número 1418/2019.
3. O fundamento para a instauração da Tomada de Contas Especial, conforme consignado na matriz de responsabilização elaborada pelo tomador de contas, foi a constatação das seguintes irregularidades: 
'Registro de provas de vida de beneficiários do INSS sem a presença dos titulares dos benefícios ou procuradores, viabilizando pagamentos de benefícios indevidos.
Movimentação financeira dos recursos oriundos de pagamentos de benefícios do INSS sem autorização dos titulares dos benefícios ou procuradores.'
4. O responsável arrolado na fase interna foi devidamente comunicado e, diante da ausência de justificativas suficientes para elidir as irregularidades e da não devolução dos recursos, instaurou-se a tomada de contas especial.
5. No relatório (peça 18) , o tomador de contas concluiu que o prejuízo importaria no valor original de R$ 625.959,00, imputando-se a responsabilidade ao Sr. Ben Hur El Cid Rogério Veras Sousa Paiva, na condição de gestor dos recursos. 
6. 	Em 22/5/2020, a Controladoria-Geral da União emitiu o relatório de auditoria (peça 20) , em concordância com o relatório do tomador de contas. O certificado de auditoria e o parecer do dirigente do órgão de controle interno concluíram pela irregularidade das presentes contas (peças 21 e 22) .
7. Em 27/5/2020, o ministro responsável pela área atestou haver tomado conhecimento das conclusões contidas no relatório e certificado de auditoria, bem como do parecer conclusivo do dirigente do órgão de controle interno, manifestando-se pela irregularidade das contas, e determinou o encaminhamento do processo ao Tribunal de Contas da União (peça 23) .
8. Na instrução inicial (peça 27) , analisando-se os documentos nos autos, concluiu-se pela necessidade de realização de citação para a seguinte irregularidade: 
8.1. Irregularidade 1: apropriação indébita de pagamentos indevidos de benefícios previdenciários do INSS.
8.1.1. Evidências de irregularidade: documentos técnicos presentes nas peças 2, 4, 7 e 9.
8.1.2. Normas infringidas: Constituição Federal (arts. 70, parágrafo único, e 71, inciso II) , Lei 8.443/1992 (art. 8º c/c art. 16, inc. III, alínea d) , Decreto 93.872/1986 (art. 148) , arts. 876, 884 e 927 da Lei 10.406/2002.
8.2. Débitos relacionados ao responsável Ben Hur El Cid Rogério Veras Sousa Paiva (CPF: XXX.450.693-XX) :
	Data de ocorrência
	Valor histórico (R$) 

	29/6/2016
	2.590,00

	30/6/2016
	2.640,00

	7/7/2016
	1.610,00

	11/7/2016
	1.720,00

	15/7/2016
	14.000,00

	22/7/2016
	3.500,00

	29/7/2016
	3.520,00

	5/8/2016
	2.500,00

	5/9/2016
	880,00

	6/9/2016
	40.765,00

	8/9/2016
	11.680,00

	4/10/2016
	10.620,00

	5/10/2016
	5.400,00

	Data de ocorrência
	Valor histórico (R$) 

	6/10/2016
	4.476,00

	7/10/2016
	730,00

	1º/11/2016
	19.290,00

	7/11/2016
	2.500,00

	10/11/2016
	1.760,00

	13/12/2016
	1.170,00

	9/1/2017
	47.500,00

	27/1/2017
	850,00

	8/2/2017
	18.640,00

	10/2/2017
	1.880,00

	16/2/2017
	3.740,00

	8/3/2017
	11.244,00

	9/3/2017
	9.320,00

	10/3/2017
	1.890,00

	14/3/2017
	1.830,00

	31/3/2017
	11.260,00

	7/4/2017
	5.620,00

	13/4/2017
	7.200,00

	17/4/2017
	5.640,00

	2/5/2017
	5.820,00

	3/5/2017
	9.060,00

	5/5/2017
	1.800,00

	11/5/2017
	9.320,00

	19/5/2017
	1.860,00

	31/5/2017
	5.400,00

	1º/6/2017
	20,00

	5/6/2017
	16.976,00

	6/6/2017
	1.300,00

	16/6/2017
	1.860,00

	4/7/2017
	9.384,00

	6/7/2017
	11.500,00

	7/7/2017
	7.400,00

	31/7/2017
	20.680,00

	4/8/2017
	7.440,00

	11/9/2017
	26.780,00

	12/9/2017
	5.620,00

	4/10/2017
	20.694,00

	9/10/2017
	5.060,00

	8/11/2017
	14.620,00

	10/11/2017
	16.900,00

	5/12/2017
	17.760,00

	Data de ocorrência
	Valor histórico (R$) 

	7/12/2017
	14.400,00

	4/1/2018
	13.240,00

	8/1/2018
	4.900,00

	9/1/2018
	9.100,00

	5/2/2018
	11.480,00

	7/2/2018
	15.000,00

	6/3/2018
	12.920,00

	7/3/2018
	13.480,00

	30/4/2018
	13.430,00

	4/5/2018
	19.000,00

	7/5/2018
	40,00

	10/5/2018
	3.820,00

	6/5/2016
	1.620,00

	10/5/2016
	880,00

	17/5/2016
	1.760,00

	18/5/2016
	3.490,00

	24/5/2016
	1.760,00

	27/5/2016
	5.280,00

	31/5/2016
	2.640,00

	7/6/2016
	740,00

	8/6/2016
	880,00

	13/6/2016
	880,00

8.2.1. Cofre credor: Banco do Nordeste do Brasil S.A.
8.2.2. Responsável: Ben Hur El Cid Rogério Veras Sousa Paiva (CPF: XXX.450.693-XX) .
8.2.2.1. Conduta: registrar prova de vida da Sra. Maria de Jesus Pereira da Silva, em 8/2/2017 e 27/4/2018, sem a presença da titular do benefício ou procurador (a) , resultando no pagamento de benefícios indevidos; solicitar, autorizar, entregar e alterar senha de cartão do INSS sem autorização da Sra. Maria de Jesus Pereira da Silva ou procurador, em 8/2/2017 e 4/4/2018, viabilizando o pagamento de benefícios indevidos; registrar provas de vida de beneficiários do INSS sem a presença dos titulares dos benefícios ou procuradores, entre 20/4 e 27/4/2018, operações realizadas com características de fraude, viabilizando possíveis pagamentos de benefícios indevidos; efetuar transações não autorizadas com cartões de beneficiários do INSS, inclusive da Sra. Maria de Jesus Pereira da Silva (falecida) , em 7/5/2018, 4/6/2018 e 5/6/2018; entregar e alterar senhas de cartões do INSS sem os comprovantes de autorização dos titulares dos benefícios ou procuradores, entre 3/5/2016 e 4/4/2017.
8.2.2.2. Nexo de causalidade: as condutas descritas viabilizaram pagamentos de benefícios indevidos e sua apropriação indébita, resultando em prejuízo ao erário.
8.2.2.3. Culpabilidade: não há elementos que permitam caracterizar a boa-fé do responsável. Era possível ao responsável ter consciência da ilicitude do ato praticado, bem como era razoável exigir condutas diversas daquelas adotadas, consideradas as circunstâncias que o cercava, qual seja, não fraudar provas de vida e nem se apropriar dos pagamentos indevidos de INSS. 
9. Encaminhamento: citação.
10. Em cumprimento ao pronunciamento da unidade (peça 29) , foi efetuada citação do responsável, nos moldes adiante:
a)  Ben Hur El Cid Rogério Veras Sousa Paiva - promovida a citação do responsável, conforme delineado adiante:
	Comunicação: Ofício 32211/2021 - Seproc (peça 31) 
Data da Expedição: 19/7/2021
Data da Ciência: 29/7/2021 (peça 32) 
Nome Recebedor: Lucia Maria Veras Paiva
Observação: Ofício enviado para o endereço do responsável, conforme pesquisa na base de dados no sistema da Receita Federal, custodiada pelo TCU.
Fim do prazo para a defesa: 13/8/2021
	
11. Conforme Despacho de Conclusão das Comunicações Processuais (peça 33) , as providências inerentes às comunicações processuais foram concluídas. 
12. Transcorrido o prazo regimental, o responsável Ben Hur El Cid Rogério Veras Sousa Paiva permaneceu silente, devendo ser considerado revel, nos termos do art. 12, § 3º, da Lei 8.443/1992.
ANÁLISE DOS PRESSUPOSTOS DE PROCEDIBILIDADE DA IN/TCU 71/2012
Avaliação de Viabilidade do Exercício do Contraditório e Ampla Defesa
13. Verifica-se que não houve o transcurso de mais de dez anos desde o fato gerador sem que tenha havido a notificação do responsável pela autoridade administrativa federal competente (art. 6º, inciso II, c/c art. 19 da IN/TCU 71/2012, modificada pela IN/TCU 76/2016) , uma vez que o fato gerador da irregularidade sancionada ocorreu em 10/5/2018, e o responsável foi notificado sobre a irregularidade pela autoridade administrativa competente conforme abaixo:
13.1. Ben Hur El Cid Rogério Veras Sousa Paiva, por meio do ofício acostado à peça 7, recebido em 28/3/2019, conforme AR (peça 8) .
Valor de Constituição da TCE 	
14. Verifica-se, ainda, que o valor atualizado do débito apurado (sem juros) em 1º/1/2017 é de R$ 627.819,34, portanto superior ao limite mínimo de R$ 100.000,00, na forma estabelecida nos arts. 6º, inciso I, e 19 da IN/TCU 71/2012, modificada pela IN/TCU 76/2016. 
OUTROS PROCESSOS/DÉBITOS NOS SISTEMAS DO TCU COM OS MESMOS RESPONSÁVEIS
15. Informa-se que não foi encontrado débito imputável ao responsável em outros processos no Tribunal.
16. A tomada de contas especial está, assim, devidamente constituída e em condição de ser instruída.
EXAME TÉCNICO
Da validade das notificações:
17. Preliminarmente, cumpre tecer breves considerações sobre a forma como são realizadas as comunicações processuais no TCU. A esse respeito, destacam-se o art. 179 do Regimento Interno do TCU (Resolução 155, de 4/12/2002) e os arts. 3º e 4º, inciso III, § 1º, da Resolução TCU 170, de 30 de junho de 2004, in verbis:
Regimento Interno/TCU
'Art. 179. A citação, a audiência ou a notificação, bem como a comunicação de diligência, farse-ão:
I - mediante ciência da parte, efetivada por servidor designado, por meio eletrônico, fac-símile, telegrama ou qualquer outra forma, desde que fique confirmada inequivocamente a entrega da comunicação ao destinatário;
II - mediante carta registrada, com aviso de recebimento que comprove a entrega no endereço do destinatário;
III - por edital publicado no Diário Oficial da União, quando o seu destinatário não for localizado;'
Resolução/TCU 170/2004
'Art. 3º As comunicações serão dirigidas ao responsável, ou ao interessado, ou ao dirigente de órgão ou entidade, ou ao representante legal ou ao procurador constituído nos autos, com poderes expressos no mandato para esse fim, por meio de:
I - correio eletrônico, fac-símile ou telegrama;
II - servidor designado;
III - carta registrada, com aviso de recebimento;
IV - edital publicado no Diário Oficial da União, quando o seu destinatário não for localizado, nas hipóteses em que seja necessário o exercício de defesa.
Art. 4º. Consideram-se entregues as comunicações:
I - efetivadas conforme disposto nos incisos I e II do artigo anterior, mediante confirmação da ciência do destinatário;
II - realizadas na forma prevista no inciso III do artigo anterior, com o retorno do aviso de recebimento, entregue comprovadamente no endereço do destinatário;
III - na data de publicação do edital no Diário Oficial da União, quando realizadas na forma prevista no inciso IV do artigo anterior.
§ 1º O endereço do destinatário deverá ser previamente confirmado mediante consulta aos sistemas disponíveis ao Tribunal ou a outros meios de informação, a qual deverá ser juntada ao respectivo processo.'
18. Bem se vê, portanto, que a validade da citação via postal não depende de que o aviso de recebimento (AR) seja assinado pelo próprio destinatário da comunicação, o que dispensa, no caso em tela, a entrega do AR em 'mãos próprias'. A exigência da norma é no sentido de o Tribunal verificar se a correspondência foi entregue no endereço correto, residindo aqui a necessidade de certeza inequívoca. 
19. Não é outra a orientação da jurisprudência do TCU, conforme se verifica dos julgados a seguir transcritos:
'São válidas as comunicações processuais entregues, mediante carta registrada, no endereço correto do responsável, não havendo necessidade de que o recebimento seja feito por ele próprio.' (Acórdão 3648/2013-TCU-Segunda Câmara, Relator Min. José Jorge) ;
'É prescindível a entrega pessoal das comunicações pelo TCU, razão pela qual não há necessidade de que o aviso de recebimento seja assinado pelo próprio destinatário. Entregandose a correspondência no endereço correto do destinatário, presume-se o recebimento da citação.' (Acórdão 1019/2008-TCU-Plenário, Relator Min. Benjamin Zymler) ;
'As comunicações do TCU, inclusive as citações, deverão ser realizadas mediante Aviso de Recebimento - AR, via Empresa Brasileira de Correios e Telégrafos, bastando para sua validade que se demonstre que a correspondência foi entregue no endereço correto.' (Acórdão 1526/2007-TCU-Plenário, Relator Min. Aroldo Cedraz) .
20. A validade do critério de comunicação processual do TCU foi referendada pelo Supremo Tribunal Federal, nos termos do julgamento do MS-AgR 25.816/DF, por meio do qual se afirmou a desnecessidade da ciência pessoal do interessado, entendendo-se suficiente a comprovação da entrega do 'AR' no endereço do destinatário:
'Ementa: agravo regimental. Mandado de segurança. Desnecessidade de intimação pessoal das decisões do Tribunal de Contas da União. Art. 179 do Regimento Interno do TCU. Intimação do ato impugnado por carta registrada, iniciado o prazo do art. 18 da Lei nº 1.533/51 da data constante do aviso de recebimento. Decadência reconhecida. Agravo improvido.
O envio de carta registrada com aviso de recebimento está expressamente enumerado entre os meios de comunicação de que dispõe o Tribunal de Contas da União para proceder às suas intimações.
O inciso II do art. 179 do Regimento Interno do TCU é claro ao exigir apenas a comprovação da entrega no endereço do destinatário, bastando o aviso de recebimento simples.' 
Da revelia do responsável Ben Hur El Cid Rogério Veras Sousa Paiva
21. No caso vertente, a citação do responsável se deu em endereço proveniente da base de CPFs da Receita Federal, em sistema custodiado pelo TCU. A entrega do ofício citatório nesse endereço ficou comprovada.
22. Nos processos do TCU, a revelia não leva à presunção de que seriam verdadeiras todas as imputações levantadas contra os responsáveis, diferentemente do que ocorre no processo civil, em que a revelia do réu opera a presunção da verdade dos fatos narrados pelo autor (Acórdão 1009/2018-TCU-Plenário, Relator Min. Bruno Dantas; 2369/2013 - Plenário, Relator Min. Benjamin Zymler e 2449/2013 - Plenário, Relator Min. Benjamin Zymler) . Dessa forma, a avaliação da responsabilidade do agente não pode prescindir da prova existente no processo ou para ele carreada. 
23. Ao não apresentar sua defesa, o responsável deixou de produzir prova da regular aplicação dos recursos sob sua responsabilidade, em afronta às normas que impõem aos gestores públicos a obrigação legal de, sempre que demandados pelos órgãos de controle, apresentar os documentos que demonstrem a correta utilização das verbas públicas, a exemplo do contido no art. 93 do Decreto-Lei 200/1967: 'Quem quer que utilize dinheiros públicos terá de justificar seu bom e regular emprego na conformidade das leis, regulamentos e normas emanadas das autoridades administrativas competentes.' 
24. Mesmo as alegações de defesa não sendo apresentadas, considerando o princípio da verdade real que rege esta Corte, procurou-se buscar, em manifestações do responsável na fase interna desta Tomada de Contas Especial, se havia algum argumento que pudesse ser aproveitado a seu favor. 
25. Os argumentos apresentados na fase interna (peça 3) não elidem as irregularidades apontadas.
26. Em se tratando de processo em que a parte interessada não se manifestou acerca das irregularidades imputadas, não há elementos para que se possa efetivamente aferir e reconhecer a ocorrência de boa-fé na conduta do responsável, podendo este Tribunal, desde logo, proferir o julgamento de mérito pela irregularidade das contas, conforme os termos dos §§ 2º e 6º do art. 202 do Regimento Interno do TCU. (Acórdão 2064/2011-TCU-Primeira Câmara (relator Min. Ubiratan Aguiar) , 6.182/2011 - 1ª Câmara (relator Min-Subst. Weder de Oliveira) , 4.072/2010 - 1ª Câmara (Relator Min. Valmir Campelo) , 1.189/2009 - 1ª Câmara (Relator Min-Subst. Marcos Bemquerer Costa) , 731/2008 - Plenário (Relator Min. Aroldo Cedraz) .
27. Dessa forma, o responsável Ben Hur El Cid Rogério Veras Sousa Paiva deve ser considerado revel, nos termos do art. 12, § 3º, da Lei 8.443/1992, devendo as contas serem julgadas irregulares, condenando-o ao débito apurado e aplicando-lhe a multa prevista no art. 57 da Lei 8.443/1992.
Prescrição da Pretensão Punitiva
28. Vale ressaltar que a pretensão punitiva do TCU, conforme Acórdão 1441/2016-TCU-Plenário, Relator Min. Benjamin Zymler, que uniformizou a jurisprudência acerca dessa questão, subordina-se ao prazo geral de prescrição indicado no art. 205 do Código Civil, que é de dez anos, contado da data de ocorrência da irregularidade sancionada, nos termos do art. 189 do Código Civil, sendo este prazo interrompido pelo ato que ordenar a citação, a audiência ou a oitiva do responsável.
29. No caso em exame, não incidiu a prescrição, uma vez que a irregularidade sancionada ocorreu em 10/5/2018, e o ato de ordenação da citação ocorreu em 17/6/2021.
CONCLUSÃO
30. Em face da análise promovida na seção 'Exame Técnico', verifica-se que o responsável Ben Hur El Cid Rogério Veras Sousa Paiva não logrou comprovar a boa e regular aplicação dos recursos, instado a se manifestar, optou pelo silêncio, configurando a revelia, nos termos do § 3º, do art. 12, da Lei 8.443/1992. Ademais, inexistem nos autos elementos que demonstrem a boa-fé do responsável ou a ocorrência de outras excludentes de culpabilidade.
31. Verifica-se também que não houve a prescrição da pretensão punitiva, conforme análise já realizada.
32. Tendo em vista que não constam dos autos elementos que permitam reconhecer a boa-fé do responsável, sugere-se que as suas contas sejam julgadas irregulares, nos termos do art. 202, § 6º, do Regimento Interno do TCU, com a imputação do débito atualizado monetariamente e acrescido de juros de mora, nos termos do art. 202, § 1º do Regimento Interno do TCU, descontado o valor eventualmente recolhido, com a aplicação da multa prevista no art. 57 da Lei 8.443/1992, bem como, perante a evidente gravidade dos fatos, aplicação da sanção prevista no art. 60 da mesma Lei.
33. Por fim, como não houve elementos que pudessem modificar o entendimento acerca das irregularidades em apuração, mantém-se a matriz de responsabilização presente na peça 26."
3.	Com base na análise empreendida, a SecexTCE propõe ao Tribunal (peças 34/36) :
	3.1. considerar revel, para todos os efeitos, o Sr. Ben Hur El Cid Rogério Veras Sousa Paiva, dando-se prosseguimento ao processo, com fulcro no art. 12, § 3º, da Lei 8.443/1992; 
	3.2. julgar irregulares, nos termos dos arts. 1º, inciso I, 16, inciso III, alíneas 'b' e 'c', 19 e 23, inciso III, da Lei 8.443/1992, as contas do Sr. Ben Hur El Cid Rogério Veras Sousa Paiva, condenando-o ao pagamento das importâncias a seguir especificadas, atualizadas monetariamente e acrescidas dos juros de mora, calculadas a partir das datas discriminadas até a data da efetiva quitação do débito, fixando-lhe o prazo de quinze dias, para que comprove, perante o Tribunal, o recolhimento das referidas quantias aos cofres do Banco do Nordeste do Brasil S.A., nos termos do art. 23, inciso III, alínea a, da citada lei, c/c o art. 214, inciso III, alínea a, do Regimento Interno/TCU.  
	Data de ocorrência
	Valor histórico (R$) 

	29/6/2016
	2.590,00

	30/6/2016
	2.640,00

	7/7/2016
	1.610,00

	11/7/2016
	1.720,00

	15/7/2016
	14.000,00

	22/7/2016
	3.500,00

	29/7/2016
	3.520,00

	5/8/2016
	2.500,00

	5/9/2016
	880,00

	Data de ocorrência
	Valor histórico (R$) 

	6/9/2016
	40.765,00

	8/9/2016
	11.680,00

	4/10/2016
	10.620,00

	5/10/2016
	5.400,00

	6/10/2016
	4.476,00

	7/10/2016
	730,00

	1º/11/2016
	19.290,00

	7/11/2016
	2.500,00

	10/11/2016
	1.760,00

	13/12/2016
	1.170,00

	9/1/2017
	47.500,00

	27/1/2017
	850,00

	8/2/2017
	18.640,00

	10/2/2017
	1.880,00

	16/2/2017
	3.740,00

	8/3/2017
	11.244,00

	9/3/2017
	9.320,00

	10/3/2017
	1.890,00

	14/3/2017
	1.830,00

	31/3/2017
	11.260,00

	7/4/2017
	5.620,00

	13/4/2017
	7.200,00

	17/4/2017
	5.640,00

	2/5/2017
	5.820,00

	3/5/2017
	9.060,00

	5/5/2017
	1.800,00

	11/5/2017
	9.320,00

	19/5/2017
	1.860,00

	31/5/2017
	5.400,00

	1º/6/2017
	20,00

	5/6/2017
	16.976,00

	6/6/2017
	1.300,00

	16/6/2017
	1.860,00

	4/7/2017
	9.384,00

	6/7/2017
	11.500,00

	7/7/2017
	7.400,00

	31/7/2017
	20.680,00

	4/8/2017
	7.440,00

	11/9/2017
	26.780,00

	Data de ocorrência
	Valor histórico (R$) 

	12/9/2017
	5.620,00

	4/10/2017
	20.694,00

	9/10/2017
	5.060,00

	8/11/2017
	14.620,00

	10/11/2017
	16.900,00

	5/12/2017
	17.760,00

	7/12/2017
	14.400,00

	4/1/2018
	13.240,00

	8/1/2018
	4.900,00

	9/1/2018
	9.100,00

	5/2/2018
	11.480,00

	7/2/2018
	15.000,00

	6/3/2018
	12.920,00

	7/3/2018
	13.480,00

	30/4/2018
	13.430,00

	4/5/2018
	19.000,00

	7/5/2018
	40,00

	10/5/2018
	3.820,00

	6/5/2016
	1.620,00

	10/5/2016
	880,00

	17/5/2016
	1.760,00

	18/5/2016
	3.490,00

	24/5/2016
	1.760,00

	27/5/2016
	5.280,00

	31/5/2016
	2.640,00

	7/6/2016
	740,00

	8/6/2016
	880,00

	13/6/2016
	880,00

	3.3. aplicar ao Sr. Ben Hur El Cid Rogério Veras Sousa Paiva a multa prevista no art. 57 da Lei 8.443/1992; 
	3.4. autorizar, desde logo, a cobrança judicial das dívidas, caso não atendida a notificação, na forma do disposto no art. 28, inciso II, da Lei 8.443/1992;
	3.5. autorizar também, desde logo, se requerido, com fundamento no art. 26, inciso I, da Lei 8.443/1992, c/c o art. 217, §§ 1º e 2º, do Regimento Interno/TCU, o parcelamento das dívidas em até 36 parcelas; 
	3.6. considerar grave a irregularidade cometida pelo Sr. Ben Hur El Cid Rogerio Veras Sousa Paiva e o inabilitar, por oito anos, para o exercício de cargo em comissão ou função de confiança no âmbito da Administração Pública;
	3.7. enviar cópia do Acórdão a ser prolatado à Procuradoria da República no Estado do Maranhão, nos termos do § 3º do art. 16 da Lei 8.443/1992 do art. 209 do Regimento Interno/TCU, para adoção das medidas cabíveis, bem como ao Banco do Nordeste do Brasil S.A. e ao responsável, para ciência.
4.	O Ministério Público junto ao TCU, representado pelo Procurador Marinus Eduardo De Vires Marsico, manifestou-se de acordo com a proposta feita pela unidade instrutiva (peça 37) .
	É o Relatório.

não há.

Procurador Marinus Eduardo De Vries Marsico.

TOMADA DE CONTAS ESPECIAL. APROPIAÇÃO INDÉBITA DE PAGAMENTOS DECORRENTES DE FRAUDE NA CONCESSÃO DE BENEFÍCIOS PREVIDENCIÁRIOS. CITAÇÃO. REVELIA. CONTAS IRREGULARES, COM DÉBITO E MULTA. APLICAÇÃO DA PENALIDADE DE INABILITAÇÃO PARA EXERCÍCIO DE CARGO EM COMISSÃO OU FUNÇÃO DE CONFIANÇA NA ADMINISTRAÇÃO PÚBLICA FEDERAL. SOLICITAÇÃO À ADVOCACIA-GERAL DA UNIÃO, POR INTERMÉDIO DO MINISTÉRIO PÚBLICO JUNTO AO TCU, DE MEDIDAS NECESSÁRIAS AO ARRESTO DOS BENS DO RESPONSÁVEL.

TOMADA DE CONTAS ESPECIAL (TCE)

Secretaria de Controle Externo de Tomada de Contas Especial - SecexTCE.

Trago à apreciação deste Colegiado a Tomada de Contas Especial instaurada pelo Banco do Nordeste do Brasil S.A. - BNB, tendo como responsável o Sr. Ben Hur El Cid Rogério Veras Sousa Paiva, ex-empregado da aludida instituição financeira, em razão de dano ocorrido por apropriação indébita de pagamentos decorrentes de fraudes cometidas para obtenção de benefícios previdenciários do INSS, no valor original de R$ 625.959,00, conforme apurado no Processo Administrativo Disciplinar 2018137 (peça 2) . 
2.	A Secretaria de Controle Externo de Tomada de Contas Especial - SecexTCE promoveu a citação do responsável a fim de que recolhesse, com os acréscimos legais, o valor original do débito apurado e/ou apresentasse alegações de defesa sobre a denúncia de ter registrado, no período entre 20 e 27/4/2018, provas de vida de beneficiários do INSS sem a presença dos titulares dos benefícios ou procuradores, realizando operações com características de fraude e viabilizando pagamentos de benefícios previdenciários do INSS indevidos, além de ter  se apropriado desses recursos.
3.	Apesar de devidamente citado, o responsável não encaminhou sua defesa ao TCU nem recolheu o valor do débito, situação que caracteriza a sua revelia e autoriza o prosseguimento do feito, a teor da disposição do art. 12, § 3º, da Lei 8.443/1992.
4.	No mérito, os pareceres da unidade instrutiva e do Ministério Público/TCU são pela irregularidade das contas do Sr. Ben Hur El Cid Rogério Veras Sousa Paiva, com a condenação ao pagamento do débito calculado e com a aplicação da multa proporcional ao dano e da inabilitação do responsável para o exercício de cargo em comissão ou função de confiança no âmbito da Administração Pública Federal, com base nos arts. 16, inciso III, alíneas b e c, 57 e 60 da Lei 8.443/1992.
5.	Segundo a apuração dos fatos conduzida pelo BNB, o Sr. Ben Hur El Cid Rogério Veras Sousa Paiva, empregado daquela instituição financeira que era lotado na agência 127-Codó/MA, mas que desde 26/01/2018 trabalhava provisoriamente na agência de 093-Caxias/MA, foi responsável pela apropriação indébita de pagamentos decorrentes de fraudes cometidas para obtenção indevida de benefícios previdenciários do INSS, ocorrida no período entre 06/05/2016 e 10/05/2018. 
6.	 O julgamento administrativo no âmbito do BNB aplicou a penalidade de demissão por justa causa ao Sr. Ben Hur El Cid Rogério Veras Sousa Paiva (peça 5) além de instaurar processo de Tomada de Contas Especial para apuração do débito decorrente da apropriação indébita em tela (peça 10) . 
7.	Os elementos constantes dos autos, em especial as peças relativas ao processo administrativo conduzido pelo BNB, demonstram a responsabilidade do Sr. Ben Hur El Cid Rogério Veras Sousa Paiva no cometimento de fraudes para obtenção indevida de benefícios previdenciários do INSS.
8.	Com as considerações adiante consignadas, acompanho, em essência, as análises e conclusões prévias empreendidas pela unidade técnica e corroboradas pelo Parquet, de forma que as incorporo às minhas razões de decidir, ressalvando pequeno ajuste na fundamentação legal das contas (que indicarei mais adiante) , no recolhimento da dívida ao Instituto Nacional do Seguro Social, e na inserção da medida de arresto de bens. 
9.	Segundo o relatório de auditoria E-TCE 1418/2019 (peça 20) , restou constatado o registro de provas de vida de beneficiários do INSS, sem a presença dos titulares dos benefícios ou de seus procuradores, viabilizando pagamentos de benefícios indevidos, além de ter sido realizada movimentação financeira desses recursos oriundos de fraudes previdenciárias, sem autorização dos titulares dos benefícios ou procuradores.
10.	 A sistemática adotada pelo responsável de forjar provas de vida de beneficiários do INSS e depois se apropriar de numerários decorrentes do pagamento indevido desses benefícios resultou em dano ao erário, tendo sido o valor do débito devidamente apurado em sede de TCE.  
11.	Dado o conjunto probatório constante dos autos e a falta de produção de defesa do responsável acerca da fraude nas concessões dos benefícios previdenciários, cabe ao Tribunal julgar irregulares as contas do Sr. Ben Hur El Cid Rogério Veras Sousa Paiva, com a imposição do débito calculado, porém, em vez de fundamentar nas alíneas b e c do inciso III do art. 16 da Lei 8.443/1992, como sugeriu a unidade técnica, importa fazê-lo nas alíneas c e d do citado dispositivo legal, porquanto tal fundamento melhor se amolda ao presente caso.
12. 	Quanto à possibilidade de aplicação de penalidade ao responsável, assiste razão aos pareceres, eis que não incidiu a prescrição da pretensão punitiva do TCU. 
13.	Nos termos do entendimento consignado no Acórdão 1441/2016-TCU-Plenário (redator Min. Walton Alencar Rodrigues) , a prescrição da pretensão punitiva subordina-se ao prazo geral de dez anos constante do art. 205 do Código Civil e é contada a partir da data de ocorrência da irregularidade sancionada, interrompendo-se com o ato que ordenar a citação, a audiência ou a oitiva da parte.
14.	E, em se tratando de pagamento irregular de benefício previdenciário de natureza continuada, o termo inicial para a contagem do prazo da prescrição punitiva do TCU será a data do último pagamento indevidamente realizado, em analogia à regra do direito penal afeta ao crime permanente, segundo precedentes do TCU (v.g.: Acórdãos do Plenário 1.641/2016, rel. Min. Benjamin Zymler, 2.330/2016 e 70/2017, ambos do rel. Min. Augusto Nardes) . Nesse sentido, importa reproduzir excerto do voto condutor do mencionado Acórdão 1641/2016-TCU-Plenário:
"20. A matéria foi recentemente pacificada por meio do Acórdão 1441/2016-TCU-Plenário deste Tribunal apreciou incidente de uniformização de jurisprudência destinado a dirimir dúvida acerca da subsunção da pretensão punitiva ao instituto da prescrição.
22. Cabe, pois, aplicar ao presente caso concreto, na linha do deliberado no acórdão supracitado, a regra geral estabelecida no novo Código Civil, a saber: a prescrição ocorre em dez anos, quando a lei não lhe haja fixado prazo menor (art. 205) .
 (...) 
24. Sobre a data de ocorrência da irregularidade sancionada, vale mencionar que a hipótese vertente trata de pagamentos de benefícios previdenciários de natureza continuada. Logo, o termo a quo para a contagem do prazo prescricional que será adotado será a data do último pagamento indevidamente realizado, em cada caso.
25. Entendimentos semelhantes podem ser encontrados na jurisprudência do Superior Tribunal de Justiça (STJ) e Supremo Tribunal Federal (STF) , conforme abaixo transcrito:
'RECURSO ORDINÁRIO EM HABEAS CORPUS. PENAL. ESTELIONATO. FRAUDE CONTRA A PREVIDÊNCIA SOCIAL PRATICADA PELO PRÓPRIO FAVORECIDO PELA CONCESSÃO DO BENEFÍCIO INDEVIDO. CRIME PERMANENTE. TERMO INICIAL DO PRAZO PRESCRICIONAL. CESSAÇÃO DO RECEBIMENTO DAS PRESTAÇÕES INDEVIDAS. ART. 111, INCISO III, DO CÓDIGO PENAL. PRESCRIÇÃO CONFORME ART. 109, INCISO IV, DO CÓDIGO PENAL. NÃO OCORRÊNCIA. PRECEDENTES DO SUPREMO TRIBUNAL FEDERAL E DO SUPERIOR TRIBUNAL DE JUSTIÇA. RECURSO DESPROVIDO.
1. É pacífica a jurisprudência desta Corte no sentido de que o estelionato contra a Previdência Social, quando praticado pelo próprio favorecido pela concessão indevida do benefício previdenciário, é crime permanente. Portanto, tem como marco inicial para a contagem do prazo prescricional o dia em que cessa a permanência, ou seja, o dia da última prestação indevidamente recebida. Precedentes desta Corte e do Supremo Tribunal Federal.
2. No caso em análise, o pagamento da última prestação indevidamente recebida ocorreu em novembro de 1995, e, sendo de 02 (dois) anos e 4 (quatro) meses a pena fixada na hipótese, não transcorreu lapso temporal superior a 08 (oito) anos entre os marcos interruptivos da prescrição, conforme o disposto no art. 109, inciso IV, do Código Penal.
3. Recurso desprovido.' (RHC 33295 / MG, Quinta Turma, rel. Min. Laurita Vaz, DJ 03/02/2014) 
'EMENTA: HABEAS CORPUS. PENAL. ESTELIONATO PRATICADO CONTRA A PREVIDÊNCIA SOCIAL (ART. 171, § 3º, DO CÓDIGO PENAL) . CRIME PERMANENTE QUANDO O BENEFICIÁRIO RECEBE A QUANTIA INDEVIDA. PRESCRIÇÃO PELA PENA MÁXIMA EM ABSTRATO. NÃO-OCORRÊNCIA.
1. A jurisprudência deste Supremo Tribunal Federal é no sentido de ser o crime de estelionato previdenciário praticado pelo próprio beneficiário de natureza permanente; prazo prescricional começa a fluir a partir da cessação da permanência, não do primeiro pagamento do benefício.
2. Sem transcurso do prazo de doze anos entre o último pagamento indevido do benefício previdenciário e o recebimento da denúncia, afastada está a prescrição pela pena máxima em abstrato. 3. Ordem denegada.' (HC 117470/SP, Segunda Turma, rel. Min. Cármen Lúcia, DJ 23/10/2013) ."
15.	Dessa forma, considerando que a ordem de citação do responsável ocorreu em 17/6/2021 (peça 29) e o último pagamento irregular se deu em 10/05/2018 (de acordo com a tabela do item 3.2 do Relatório precedente) , confirma-se a inocorrência da prescrição da pretensão punitiva do TCU, haja vista que não houve transcurso de mais de dez anos. 
16.	Além da multa sugerida nos autos, entendo que, diante da gravidade da conduta do responsável, também cabe acolher a proposta de inabilitação para o exercício de cargo em comissão ou função de confiança no âmbito da Administração Pública Federal, nos termos do art. 60 da Lei Orgânica do TCU c/c o art. 270 do Regimento Interno/TCU, em consonância com a jurisprudência desta Corte de Contas, mesmo no caso de ter ocorrido sua demissão por justa causa, em analogia às situações similares de fraude em benefícios do INSS em que tal providência foi adotada apesar de já ter sido cassada a aposentadoria do responsável pelo órgão de origem  (v.g.: Acórdãos do Plenário 235/2015, 236/2015, 237/2015, e 737/2015, todos do rel. Min. Augusto Nardes, e 1.056/2018, 227/2020 e 2.430/2020, rel. Min. Subst. André Luís de Carvalho) . 
17.	Ressalvo, ainda, que o recolhimento do valor do débito deve ser efetuado a favor dos cofres do Instituto Nacional do Seguro Social - INSS em vez de ser aos cofres do Banco do Nordeste do Brasil S.A. - BNB, como constou da proposta de encaminhamento da unidade instrutiva.  
18.	E para salvaguardar a recomposição ao erário dos recursos desviados é oportuno solicitar à Advocacia-Geral da União, por intermédio do Ministério Público junto ao TCU, a adoção das medidas necessárias ao arresto dos bens do responsável, a teor do art. 61 da Lei 8.443/1992 c/c o art. 275 do Regimento Interno/TCU.
	Ante o exposto, manifesto-me por que seja adotada a deliberação que ora submeto a este Colegiado.
T.C.U., Sala das Sessões, em 1º de dezembro de 2021.
MARCOS BEMQUERER COSTA
Relator